臺灣臺中地方法院民事判決
110年度訴字第1454號
原      告  莊金安
訴訟代理人  林佐偉律師
被      告  蕭吉本

上列當事人間請求返還借款等事件，本院於民國110年10月25日
言詞辯論終結，判決如下：
     主      文
被告應給付原告新臺幣伍佰萬元，及自民國一一○年八月十八日
起至清償日止，按年息百分之五計算之利息。
原告其餘之訴駁回。
訴訟費用由被告負擔。
本判決於原告以新臺幣壹佰柒拾萬元為被告預供擔保後，得假執
行。但被告如以新臺幣伍佰萬元為原告預供擔保，得免為假執行
。
原告其餘假執行之聲請駁回。
    事實及理由
壹、原告主張：被告為伊擔任小學教師時之學生。被告於民國10
    4年間，向伊表示因從事板模事業有資金需求欲借貸款項，
    伊即交付現金新臺幣（下同）30萬元予被告，被告則開立同
    額本票為擔保。嗣被告陸續以所承包板模工程之合約書、建
    案計畫，證明確實因承包工程而有資金需求，每次向伊借貸
    80萬元至120萬元不等，被告均開立同額本票擔保。兩造之
    借款往來至105年8月18日止，被告合計尚積欠500萬元未清
    償（下稱系爭款項），兩造遂於當日簽立協議書（下稱系爭
    協議書），確定被告應於5年內分期清償。惟因被告無力依
    約清償款項，遂向伊表示，由伊開立支票供被告購買材料施
    作工程，並將所收取之工程款項兌現伊所開立之支票，待工
    程完工後取得利潤，依比例分配盈額，被告應將所獲分配之
    利潤，以一定比例清償系爭款項，兩造為此簽立合夥事業契
    約書（下稱乙合夥契約）。然自107年11月起，被告即未依
    約兌現伊所開立之支票，被告亦尚未清償系爭款項，爰依民
    法第474條第1項、第478條之規定，及系爭協議書之約定，
    提起本件訴訟，請求被告依約清償系爭款項等語。並聲明：
    一、被告應給付原告500萬元，及自起訴狀繕本送達之翌日
    起至清償日止，按年息5%計算之利息。二、願供擔保，請准
    宣告假執行。
貳、被告則以：對於原告有交付系爭款項之事實不爭執。然兩造
    於104年12月1日簽立合夥事業契約書（下稱甲合夥契約），
    約定自簽約日起共同經營（板模）營造工程，原告有權利選
    擇是否出資。原告簽立系爭協議書應係合夥出資之真意，伊
    所開立之本票，亦係擔保原告出資之資金，故原告交付系爭
    款項係兩造經營合夥事業之出資額，並非消費借貸，尚難以
    系爭協議書之約定，即認兩造間確有消費借貸關係存在，原
    告應就系爭款項為消費借貸關係負舉證責任等語，資為答辯
    。並聲明：一、原告之訴及假執行之聲請均駁回。二、如受
    不利判決，願供擔保免為假執行。
參、兩造經法院整理並簡化爭點（配合判決書之製作，於不影響
    爭點要旨下，依爭點論述順序整理內容或調整部分文字用語
    ），其結果如下（見本院卷第342頁至第343頁）：
一、不爭執事項：
（一）兩造於104年12月1日簽署甲合夥契約（見本院卷第309頁
      ）。
（二）原告於105年8月18日前陸續交付款項予被告達500萬元，
      被告並簽立同額之本票予原告（即本院卷第167頁至第193
      頁之本票）。嗣兩造於105年8月18日簽署系爭協議書（見
      本院卷第31頁）。
（三）兩造於107年1月1日再簽立乙合夥契約（見本院卷第311頁
      至第312頁）。
（四）原告於106年11月底開立如原證7之支票（見本院卷第79頁
      至第83頁）；復於107年5月開立如原證9之支票（見本院
      卷第105頁至第109頁）；再於107年底開立如原證12之支
      票（見本院卷第161頁至第165頁）予被告收受，供被告購
      買材料。被告並簽立保證書（見本院卷第283頁）予原告
      ，擔保原告所開立之支票均不會退票。
二、爭點：
（一）原告交付系爭款項予被告，為本於消費借貸法律關係，抑
      或合夥之法律關係？
（二）原告本於消費借貸法律關係，請求被告返還系爭款項有無
      理由？
肆、得心證之理由：
　　按稱消費借貸者，謂當事人一方移轉金錢或其他代替物之所
    有權於他方，而約定他方以種類、品質、數量相同之物返還
    之契約；當事人之一方對他方負金錢或其他代替物之給付義
    務而約定以之作為消費借貸之標的者，亦成立消費借貸，民
    法第474條定有明文。次按當事人主張有利於己之事實者，
    就其事實有舉證之責任，民事訴訟法第277條前段定有明文
    。故主張權利存在之人，應就權利發生要件事實負舉證責任
    ，如主張權利存在之人就該事實已負舉證之責，始由抗辯權
    利不存在之人就權利障礙、排除或消滅之要件事實負舉證之
    責，此乃舉證責任分配之一般原則。本件原告主張其於105
    年8月18日前陸續交付被告共500萬元，被告並簽立同額本票
    擔保。嗣兩造於105年8月18日簽署系爭協議書（見本院卷第
    31頁）等情，為兩造所不爭執（見不爭執事項二），應可認
    定。原告請求被告依約清償系爭款項，則為被告所否認，並
    以前詞置辯，依上開說明，原告自應就系爭款項為消費借貸
    關係之有利於己事實，負舉證之責。經查：
一、原告提出系爭協議書及被告簽發擔保系爭款項之本票為證，
    表明兩造就系爭款項為消費借貸之關係（見本院卷第31頁、
    第167頁至第193頁之本票）。觀諸系爭協議書約定內容略以
    ：「105年7月31日前所開之本票從8月起每月補貼利息2萬元
    整。每年6月30日和12月31日各協議一次，如沒還本金，次
    月起每月利息加1萬。如有還本金，則返還同質之本票，利
    息維持原狀。預計5年內返還本金500萬元（預計）。如能在
    7年內還清所有本票款，則本事業由蕭吉本（即被告）獨有
    」等語，並經兩造簽名於上（見本院卷第31頁）。可見系爭
    協議書之用語以本金、利息文字，並有5年返還500萬元之約
    定，核與消費借貸之用語相符。酌之原告提出被告簽發之本
    票發票日期亦為104年至105年間（見本院卷第167頁至第170
    頁、第183頁至第184頁、第191頁至第192頁），均在兩造簽
    立系爭協議書前，亦與系爭協議書載明清償款項即可取回同
    質本票之約定吻合。參以被告曾於原告所提出詐欺取財告訴
    偵查中自陳：其因承攬板模工程而向原告借款並支付利息，
    而其所開立之本票係作為其向原告借款之擔保，本金之金額
    亦有多開等語（見臺灣臺中地方檢察署110年度他字卷第550
    號第223頁至第227頁），並經本院調閱上開卷宗核閱無訛。
    堪認兩造簽立系爭協議書，核屬確立被告應還款之金額及清
    償日期無誤，兩造間就系爭款項屬消費借貸關係，應可認定
    。
二、答辯意旨以兩造間就系爭款項屬原告合夥之出資額置辯，依
    前揭說明，應就此有利於己之事實負舉證責任。被告雖提出
    甲、乙合夥契約（見本院卷第309頁至第311頁），證明答辯
    事實。惟按解釋當事人之契約，應以當事人立約當時之真意
    為準，而真意何在，又應以過去事實及其他一切證據資料為
    斷定之標準，不能拘泥文字致失真意。是解釋意思表示，應
    於文義上及論理上詳為推求，以探求當事人立約時之真意，
    並通觀全文，斟酌訂約當時及過去之事實、交易上之習慣等
    其他一切證據資料，本於經驗法則及誠信原則，從該意思表
    示所根基之原因事實、主要目的、經濟價值、社會客觀認知
    及當事人所欲表示之法律效果，作全盤之觀察，以為判斷之
    基礎，不能徒拘泥字面或截取一二語，任意推解致失其真意
    （最高法院99年度台上字第1421號判決意旨參照）。參酌甲
    合夥契約內容略以：「本人蕭吉本先生與莊金安先生合夥共
    同經營（板模）營造工程自104年12月1日起莊金安先生有權
    利選擇出資金與否。雙方已達成協議」等語（見本院卷第30
    9頁）。可見兩造雖簽立甲合夥契約，僅就合夥事業有所合
    意，然尚未確認原告之出資比例、金額，且原告仍保有是否
    出資之選擇餘地，核其性質充其量僅為備忘錄之階段，尚難
    以甲合夥契約之約定，即認原告交付之系爭款項確屬合夥之
    出資額。
三、復觀諸乙合夥契約內容略以：「甲方（即原告）、乙方（即
    被告）自107年1月1日起雙方達成5項協定契約。1.甲方全權
    負責所有工程資金流向，包括出資、收款，均由甲方負責。
    PS：甲方不得藉故資金不足導致工程延誤，流標。乙方負責
    工程進度，配合甲方請款。2.乙方必須介紹每個工程之公司
    負責之人於甲方認識，使甲方可明確知曉配合之公司。PS：
    甲方不得私自與每個工程公司負責人聯絡，或私下向每個工
    程之主任、經理、代工師傅探聽、詢問工程事項，如有違背
    查證屬實。願無條件退出合夥事業，並歸還乙方所有之本票
    。3.每個工程完工之紅利分配如下：10%（代工頭師傅）、1
    0%乙方、30%甲方（內含利息10%）、50%作為退回本票於乙
    方之金額。4.乙方全數取回本票後，合夥事業甲、乙雙方各
    2分之1之股份，包含板模等生財工具各2分之1（包括所有開
    銷）。5.合夥期間如遇任何突發事項，甲、乙方雙均可另行
    協商，唯前4項議定事項不變。」等語，兩造均簽名於上（
    見本院卷第311頁第313頁）。足見兩造於此時方成立合夥事
    業，而該合夥事業原告可得之紅利雖為30%，然亦記載包含
    利息10%，且利潤之50%亦明確約定應以被告清償原告款項所
    取回本票金額認列，亦與兩造簽立系爭協議書約定清償款項
    即可取回本票之意旨相符，顯然乙合夥契約約定所清償之款
    項自屬系爭款項無誤。足認該合夥事業約定，原告可得利潤
    為20%，被告可得利潤為70%，僅係被告應將利潤之60%，作
    為清償系爭款項之本息，待被告全數清償系爭款項後，始重
    新分配合夥事業利潤之比例，堪認乙合夥契約之約定，仍將
    合夥利潤與系爭款項之本息確實區分，原告並未以系爭款項
    作為合夥事業之出資金額明確。
四、參以兩造簽署系爭協議書、甲、乙合夥契約之時序，可認兩
    造先於104年12月1日簽立甲合夥契約，復於105年8月18日簽
    署系爭協議書，再於107年1月1日簽立乙合夥契約，此為兩
    造所不爭執（見不爭執事項一至三）。足見原告於簽立系爭
    甲合夥契約後，雖曾交付系爭款項予被告，然原告並無意與
    被告成立合夥事業，僅欲以消費借貸方式借貸系爭款項予被
    告，故簽立系爭協議書，確認消費借貸之金額及清償期。佐
    以原告於106年11月（見本院卷第79頁至第83頁）；107年5
    月間（見本院卷第105頁至第109頁）；107年底（見本院卷
    第161頁至第165頁）方陸續開立支票予被告供被告購買材料
    ，被告並簽立保證書（見本院卷第283頁），擔保原告所開
    立之支票均如期兌現，此亦為兩造所不爭執（見不爭執事項
    四）。足見原告於簽立乙合夥契約之階段，始交付支票供被
    告購買材料，被告應以所收取之工程款項兌現原告所簽發之
    各該支票，以維持工程運作持續獲取收入，核與原告主張因
    被告無力還款，原告為確保被告仍有獲利來源可為還款，因
    而與被告簽立乙合夥契約等語相符，亦與常情無違。答辯意
    旨徒憑乙合夥契約記載兩造之合夥權利義務，即認系爭款項
    為原告所交付之合夥出資額，自與甲、乙合夥契約及系爭協
    議書之整體文意不符，自不足採。
五、從而，兩造間就系爭款項應屬消費借貸之關係，自屬明確，
    答辯意旨不足採信。被告已表明不為清償之答辯等語（見本
    院卷第336頁），且亦未提出已清償系爭款項之證明，則原
    告請求被告應依系爭協議書之約定，清償系爭款項，核屬有
    據。
伍、按給付有確定期限者，債務人自期限屆滿時起，負遲延責任
    ；遲延之債務，以支付金錢為標的者，債權人得請求依法定
    利率計算之遲延利息。應付利息之債務，其利率未經約定，
    亦無法律可據者，週年利率為百分之5，民法第229條第1項
    、第233條第1項前段、第203條分別定有明文。經查，原告
    雖主張被告應自起訴狀繕本送達之翌日起，計算法定遲延利
    息云云。然本件原告之起訴狀繕本於110年5月24日送達被告
    （見本院卷第211頁），惟系爭協議書為105年8月18日簽立
    ，並約定被告應於5年內返還500萬元（見本院卷第31頁），
    是清償期至遲應於110年8月17日屆至，被告迄未清償自應負
    遲延責任，故原告請求被告自110年8月18日起至清償日止，
    按年息5%計算之法定遲延利息，自屬有據。原告逾此範圍之
    請求則屬無據。
陸、綜上所述，原告依民法第474條第1項、第478條之規定，及
    系爭協議書之約定，訴請被告給付如主文第1項所示之本息
    ，為有理由，應予准許。至原告所請求逾法定遲延利息之部
    分，為無理由，應予駁回。
柒、本件事證已臻明確，兩造其餘攻擊防禦方法及所提證據，經
    核與判決結果皆不生影響，爰不一一論述，附此敘明。
捌、兩造均陳明願供擔保，請准宣告假執行及免為假執行，核無
    不合，爰酌定相當之擔保金宣告之。至原告敗訴部分，假執
    行之聲請失所附麗，應予駁回。
玖、本院就本件訴訟雖為兩造互有勝敗之判決，惟審酌原告僅就
    遲延利息部分為一部敗訴，乃依民事訴訟法第79條規定，命
    被告負擔訴訟費用額。 
中　　華　　民　　國　　110 　年　　11　　月　　29　　日
                  民事第三庭　法  官  劉承翰
以上正本係照原本作成。
如對本判決上訴，須於判決送達後20日內向本院提出上訴狀；如
委任律師提起上訴，應一併繳納上訴審裁判費。
中　　華　　民　　國　　110 　年　　12　　月　　2 　　日
　　　　　　　　　　　        書記官  蔡昀潔